臺灣新竹地方法院刑事判決　　　　　　　　94年度訴字第14號
公　訴　人　臺灣新竹地方法院檢察署檢察官
被　　　告　丙○○
　　　　　　乙○○
上列被告因違反廢棄物清理法案件，經檢察官提起公訴（92年度
偵字第141 號），本院判決如下：
    主  文
丙○○共同未依廢棄物清理法規定領有廢棄物清除、處理許可文
件，從事廢棄物清除、處理，處有期徒刑壹年，緩刑年。
乙○○共同未依廢棄物清理法規定領有廢棄物清除許可文件，從
事廢棄物清除，處有期徒刑壹年陸月。
    事實及理由
壹、構成犯罪事實：
    丙○○與成年人劉貴雄（未據起訴），乙○○與劉貴雄及不
    詳姓名年籍之成年人「毛先生」均明知廢棄物清理法第41條
    第1 項規定從事廢棄物清除、處理業務者，應向直轄市、縣
    （市）主管機關或中央主管機關委託之機關申請核發公民營
    廢棄物清除、處理機構許可文件後，始得受託清除、處理廢
    棄物業務，竟未領有清除、處理機構許可文件，仍共同出於
    違法清除、處理廢棄物之犯罪意思聯絡，接受委託從事以下
    廢棄物之清除、處理工作：丙○○於民國91年12月30日凌晨
    某時，先依劉貴雄以無線電通訊之指示，駕駛忠陽交通有限
    公司所有之車牌號碼NM－809 號營業貨運曳引車，至臺北縣
    樹林市○○路某處工地，以一車次新臺幣（下同）13,000元
    代價（其中8,000 元應交付予劉貴雄作為帶路費）清運廢棄
    物；乙○○於同月29日下午3 時許，受「毛先生」以無線電
    所託，駕駛其所有而靠行於桃園縣八德市○○街94巷4 號1
    樓桃宏交通股份有限公司（下稱桃宏公司）之車牌號碼NJ－
    156 號營業貨運曳引車，至西濱公路45公里處（桃園縣觀音
    鄉路段）空地，以一車次13,000元代價（部分應交付予劉貴
    雄作為帶路費）清運含有塑膠、廢紙、廢布等物之一般事業
    廢棄物。2 人分別於同日凌晨3 時至4 時許間，載抵新竹縣
    橫山鄉○○村○○段355 之19地號之私人土地等待依劉貴雄
    指示棄置，迄同日凌晨4 時45分許，在丙○○將廢棄物傾倒
    完畢欲駛離現場，乙○○正準備駛入傾倒之際，當場為新竹
    縣環境保護局人員會同行政院環境保護署環保警察北區督察
    大隊人員、新竹縣警察局橫山分局橫山派出所警員查獲丙○
    ○，乙○○則趁隙棄車逃逸，嗣於同日上午8 時許，乙○○
    復返回現場欲駕車離去，再為警當場逮捕，並由新竹縣環境
    保護局扣留上開2 輛曳引車。
貳、認定犯罪事實所根據的證據及理由：
一、程序部分：
    依據最高法院93年度台上字第3533號判決要旨：「刑事訴訟
    法第159 條第1 項雖規定，被告以外之人於審判外之言詞或
    書面陳述，除法律有規定外，不得作為證據。惟同法第159
    條之5 第2 項已規定，當事人、代理人或辯護人於法院調查
    證據時，知有第159 條第1 項不得為證據之情形，而未於言
    詞辯論終結前聲明異議者，視為有前項之同意（指同條第1
    項之同意作為證據）。此乃第159 條第1 項所容許，得作為
    證據之例外規定之一。」，是本件被告、檢察官於言詞辯論
    終結前，均未就所調查之證據主張有刑事訴訟法第159 條第
    1 項不得為證據之情形（本院歷次審判程序筆錄），是參照
    上開最高法院判決要旨，本案經調查之證據均有證據能力，
    合先敘明。
二、實體部分：
（一）被告丙○○所為構成犯罪事實部分：
  １、被告丙○○於警局詢問時、檢察官偵查中及本院審理訊問
      時之自白。
  ２、證人即被害人即上開油羅段355 之19地號地主之一甲○○
      於警詢時之指訴。
  ３、新竹縣環境保護局扣留清除機具、處理設施或設備保管條
      、扣留機具物品清單、稽查工作紀錄表、廢棄物稽查工作
      紀錄表各1 紙及現場採證照片可資證明。
（二）被告乙○○所為構成犯罪事實部分：
  １、被告乙○○於警詢時及偵查中之自白。
  ２、證人甲○○於警詢時之指訴。
  ３、新竹縣環境保護局扣留清除機具、處理設施或設備保管條
      、扣留機具物品清單、稽查工作紀錄表、廢棄物稽查工作
      紀錄表各1 紙及現場採證照片可資證明。
  ４、被告乙○○所提之新竹縣政府000000－0 號訴願決定書影
      本、桃宏交通股份有限公司之桃園縣政府廢棄物清除許可
      證影本各1 份附卷可查。
、對於被告乙○○辯解，本院的判斷：
    訊據被告乙○○固不否認有於上開時間載運廢棄物至新竹縣
    橫山鄉○○村○○段355 之19地號之私人土地，惟於本院審
    理訊問時矢口否認有何違反廢棄物清理法犯行，辯稱：(1)「
    不知」應向直轄市、縣（市）主管機關或中央主管機關委託
    之機關申請核發公民營廢棄物清除處理機構許可文件後，始
    得受託清除、處理廢棄物業務；(2)「不知」上開土地為非法
    廢棄物棄置場；(3)其僅「載運」建築廢棄物，未有「傾倒」
    之行為，而廢棄物清理法第46條並無未遂犯之處罰規定；(4)
    廢棄物清理法第46條第1 項第4 款規定之構成要件之一，乃
    未依同法第41條第1 項領有許可文件者，並援引「公民營廢
    棄物清除處理機構許可管理辦法」第2 條第1 項關於公民營
    廢棄物清除處理機構之定義，說明本條款所規範之對象，係
    指從事廢棄物清除之業者（即法人機構），非廢棄物清除人
    員（即個人），並提出新竹縣環境保護局93年9 月14日環業
    字第0930016163號撤銷原處分書（No000363）之函文為據等
    等。經查，本院基於下列理由，認為被告乙○○之前開辯解
    或與事實不符，或無理由，而不足為採：
一、依內政部訂頒之「營建剩餘土石方處理方案」貳、適用範圍
    規定，「營建剩餘土石方之種類，包括建築工程、公共工程
    及建築物拆除工程施工所產生之剩餘泥、土、砂、石、磚、
    瓦、混凝土塊等」；惟應不包括施工所附帶產生之金屬屑、
    玻璃碎片、塑膠類、木屑、竹片、紙屑、瀝青等廢棄物；營
    建工程產生剩餘之泥、土、砂、石、磚、瓦、混凝土塊，經
    暫屯、堆置可供回收、分類、加工、轉運、處理、再生利用
    者，自屬有用之土壤砂石資源；另行政院86年12月31日台
    內字第52109 號函，亦明確指出營建剩餘土石方為有用資源
    ，非屬廢棄物範圍。本件被告乙○○所載運之物，雖為建築
    廢材，但亦含有大量之塑膠、廢紙及廢布等物，有新竹縣環
    境保護局廢棄物稽查工作紀錄表之稽查內容為憑，是無上開
    營建剩餘土石方處理方案之適用，而屬建築廢棄物，合先敘
    明。
二、次依廢棄物清理法第2 條，將廢棄物分為「一般廢棄物」與
    「事業廢棄物」二種，所謂一般廢棄物係指由家戶或其他非
    事業所產生之垃圾、糞尿、動物屍體等，足以污染環境衛生
    之固體或液體廢棄物；而事業廢棄物又分為：一、有害事業
    廢棄物：由事業所產生具有毒性、危險性，其濃度或數量足
    以影響人體健康或污染環境之廢棄物。二、一般事業廢棄物
    ：由事業所產生有害事業廢棄物以外之廢棄物。本件被告乙
    ○○所載運之廢棄物，從現場照片觀之，既非一般家戶或其
    他非事業所產生之垃圾，亦非事業所產生具有毒性、危險性
    而足以影響人體健康或污染環境之廢棄物，故應屬一般事業
    廢棄物，此亦有卷附之新竹縣環境保護局答辯狀可稽，附此
    說明。
三、查被告乙○○曾於90年8 月5 日左右，因違反修正前廢棄物
    清理法第22條第2 項第4 款規定（與現行同法第46條第1項
    第4 款內容相同），經臺灣士林地方法院以93年度簡字第28
    3 號判處有期徒刑1 年確定，雖此一刑事案件係在被告本件
    犯罪時間後之93年9 月29日為裁判，然被告早於90年8 月20
    日即已經警查獲並由檢察官偵查中，此時應當已知曉未依規
    定領有廢棄物清除、處理許可文件，不得清除、處理廢棄物
    ，嗣後於法院行準備程序時亦自白不諱，此有上開刑事判決
    1 份在卷可知；況且，被告於本院94年11月15日審理訊問時
    ，亦稱是在90年8 月5 日之前不知載運廢棄物須主管機關核
    准；再者，被告於90年8 月5 日前即已從事貨運駕駛工作，
    且於91年初靠行加入具有廢棄物清除許可證之桃宏交通股份
    有限公司，焉有不知應向直轄市、縣（市）主管機關或中央
    主管機關委託之機關申請核發公民營廢棄物清除處理機構許
    可文件後，始得受託清除、處理廢棄物業務之規定，是被告
    執此置辯，實屬無稽。
四、又被告乙○○雖以不知該土地為非法之廢棄物棄置場，然被
    告既係以載運廢鐵（廢金屬）為業，且屬取得廢棄物清除許
    可證交通公司所屬之清運車輛，當知其所清除之廢棄物應載
    往何處之合法場所加以處理，絕非得以任意傾倒、棄置，何
    況本件係被告乙○○私下透過無線電訊息，向不知名之「毛
    先生」收集廢棄物，至於傾倒地點，亦因不知桃宏公司之合
    法傾倒地點，而經由無線電依劉貴雄之指示駛至新竹縣橫山
    鄉○○村○○段355 之19地號之私人土地，凡此種種，均與
    一般合法清除廢棄物之情形迥異，被告應已有足夠的理由懷
    疑廢棄物之來源、業主委託清除之動機、乃至於傾倒場所等
    等，是否合於法律規定，被告卻對此均略而不察，在抵達上
    開棄置處所後，已因現場人員要求關閉車燈作業而明知該地
    確為非法棄置場，竟「因為東西（按指車上之廢棄物）已經
    疊上車了，隔天還要載廢鐵去中部」之原因，而停留現場等
    待進場傾倒，是被告乙○○宣稱不知棄置場為不合法，顯然
    違背一般人合理之懷疑，更非已從事廢棄物清除工作至少近
    1 年之貨運車輛駕駛應有之確信，其上開辯解難以認為真實
    。
五、復按廢棄物清理法第46條第1 項第4 款所規定之犯罪構成要
    件行為，計有「貯存」、「清除」及「處理」三者，其中所
    謂「貯存」，係指事業廢棄物於清除、處理前，放置於特定
    地點或貯存容器、設施內之行為。「清除」則指事業廢棄物
    之收集、運輸行為。至「處理」則包含(1)中間處理：指事業
    廢棄物在最終處置前，以物理、化學、生物、熱處理、堆肥
    或其他處理方法，改變其物理、化學、生物特性或成分，達
    成分離、減積、去毒、固化或安定之行為。(2)最終處置：指
    將事業廢棄物以衛生掩埋、封閉掩埋、安定掩埋或海洋棄置
    之行為。(3)再利用：指事業機構產生之事業廢棄物自行、販
    賣、轉讓或委託做為原料、材料、燃料、填土或其他經中央
    主管機關及目的事業主管機關認定之用途行為，並應符合本
    標準規定，事業廢棄物貯存清除處理方法及設施標準第2條
    可資參酌。被告乙○○將前開一般事業廢棄物載運至上述土
    地傾倒，依前開說明，其運輸之行為，即屬廢棄物清理法所
    謂「清除」行為無訛，是以，被告履以「尚未傾倒」為辯，
    容有誤解。
六、再論廢棄物清理法第46條第1 項第4 款刑罰之適用對象，是
    否以公、民營廢棄物清除處理「機構」，即被告乙○○所指
    之法人組織為限，本院查：(1)廢棄物清理法第41條第1 項、
    第42條所定就得申請核發經營廢棄物之貯存、清除或處理業
    務之申請人固限於公、民營廢棄物清除、處理機構，亦即不
    得以自然人身分向主管機關為上開業務經營許可證件之申請
    ，惟此項立法目的，在於限定符合法定申請許可條件之專業
    機構始得從事廢棄物處理行為，並非容許一般欠缺專業能力
    之人擅自無照處理廢棄物，是同法第46條第1 項第4 款就「
    未依第41條第1 項規定領有廢棄物清除、處理許可文件，從
    事廢棄物貯存、清除、處理，或未依廢棄物清除、處理許可
    文件內容貯存、清除、處理廢棄物」，在文義上，則除未領
    有上開許可文件之「公、民營廢棄物清除、處理機構」外，
    當然包括原本即未具申請資格，不可能取得該項許可文件之
    「非公民營廢棄物清除、處理機構」之自然人；(2)另同法第
    46條第1 項第4 款前段規定處罰擅自貯存、清除、處理廢棄
    物之行為，所指依同法第41條第1 項規定領有許可文件，為
    阻卻違法之事由，非謂該款僅處罰公民營業者，否則一般人
    擅自清除廢棄物，無法處罰，當違本法第1 條為改善環境衛
    生、維護國民健康之旨，況且，非屬公民營廢棄物清除、處
    理機構，未領得許可文件即冒然從事廢棄物清除、處理，其
    對環境衛生危害顯不亞於「公民營廢棄物清除、處理機構」
    ，若未將此「非公民營廢棄物清除、處理機構（包含個人）
    」列入適用範圍，則將造成專門從事廢棄物處理清除、處理
    之專業機構，因疏未申請許可文件從事廢棄物之清除處理，
    即應以刑罰制裁，而非專門從事廢棄物清除、處理之業者則
    不受處罰，顯有輕重失衡之處（參見最高法院89年度臺上字
    第4814號、90年度臺上字第360 號、臺灣高等法院90年度上
    訴字第1245號、臺灣高等法院臺中分院92年度上更(一)字第20
    號刑事判決）。準此，被告乙○○以廢棄物清理法第46 條
    第1 項第4 款之規範對象以「公民營廢棄物清除、處理機構
    」為限，不包括自然人在內，是其所為不該當本罰則為辯，
    且企圖假此脫免刑責，顯然對廢棄物清理法之立法目的及上
    開條款之解釋，有所誤解，被告雖非公民營廢棄物清除、處
    理機構，仍為本法第46條第1 項第4 款處罰對象至明。
七、末查，被告雖提出新竹縣環境保護局93年9 月14日環業字第
    0930016163號撤銷原處分書（No000363）之函文，以資證明
    其行為已經行政機關認定並無違法之情，然：(1)法官依據法
    律，獨立審判，依憲法第80條規定，為其應有之職責。是法
    官於審判案件時，對於各機關基於職掌所作之行政命令、行
    政處分或就法院函詢事項所為之答覆，固不當然受其拘束，
    惟法官在職責範圍內，於認定事實、適用法律時，仍得本於
    公正誠實之篤信，就上開機關之行政命令、行政處分或函覆
    內容，依據法律，加以取捨；(2)本件事實於行政罰部分，原
    處分機關即新竹縣環境保護局原依廢棄物清理法第57條規定
    裁處被告罰鍰30萬元，嗣以被告所駕駛之貨車確為桃宏交通
    股份有限公司清除許可證所載之清除車輛，因其未依規定於
    清除車輛明顯處標示許可證字號，致處分對象及適用法令錯
    誤為由，撤銷原處分等等；但被告於本件刑事案件檢察官偵
    查中，即明確供述「本次要傾倒的廢棄物與桃宏公司無關」
    ，且迭於警局詢問時、檢察官偵查中及本院訊問時，均坦言
    是從無線電裡得知在西濱公路45公里處有建築廢棄物要清除
    ，於是便前往載運等語，另新竹縣環境保護局於乙○○之訴
    願程序答辯狀中，亦清楚記載「（乙○○）承認其所載廢棄
    物是由一位毛先生以一車13,000元費用主動聯繫載運，自始
    至終皆未提及受僱於那家合法清除公司」，此與被告歷次詢
    、訊問時之供述完全一致，當可信為真實，是以，縱使被告
    所駕駛之曳引車（車頭NJ－156 及車斗5R－71）乃桃宏交通
    股份有限公司於廢棄物清除許可證上所登載之清運車輛，亦
    與本件犯行毫無關聯，絕非僅未依規定於清除車輛明顯處標
    示許可證字號之問題爾；(3)再且，被告所受託載運、清除之
    廢棄物之業主，並未與被告靠行所屬之桃宏交通股份有限公
    司簽定有委託清除廢棄物契約，亦無廢棄物來源證明文件，
    以及被告所載往之棄置場所，也非合法設立者，故無法單純
    因被告所駕駛之上開曳引車係合法取得許可證之清運車輛，
    即認為被告所為之所有清除廢棄物行為，均於法有據。據上
    ，本院於行使審判權職務時，仍得獨立認定事實、適用法律
    ，對於行政機關所為之行政處分或函文內容，依法取捨，不
    受其拘束甚明。
八、綜上所述，被告乙○○上開諸項辯解，顯係事後臨訟杜撰、
    卸責推諉之詞，不足採信，本件事證已臻明確，被告犯行洵
    堪認定。
肆、論罪科刑的理由：
一、論罪：
（一）按從事廢棄物清除、處理業務者，應向直轄市、縣（市）
      主管機關或中央主管機關委託之機關申請核發公民營廢棄
      物清除處理機構許可文件後，始得受託清除、處理廢棄物
      業務，廢棄物清理法第41條第1 項定有明文。被告丙○○
      所為收集、運輸及將事業廢棄物棄置之行為，係犯廢棄物
      清理法第46條第1 項第4 款規定未領有廢棄物清除許可文
      件，從事廢棄物清除、處理罪；被告乙○○所為收集、運
      輸事業廢棄物之行為，係犯廢棄物清理法第46條第1 項第
      4 款規定未領有廢棄物清除許可文件，從事廢棄物清除罪
      。
（二）共同正犯：被告丙○○與劉貴雄間，被告乙○○與劉貴雄
      及「毛先生」間，就上開犯罪分別有犯意聯絡及行為分擔
      ，依刑法第28條規定，應分別論以共同正犯。
二、科刑：
（一）主刑：審酌被告2 人未領有廢棄物清除許可文件，即非法
      從事廢棄物之清除、處理工作以牟利，破壞環境保護，影
      響生態保育，危害甚深，惟被告丙○○素行良好，非法清
      除廢棄物犯行僅此1 次，事後亦已將傾倒之廢棄物清理完
      畢，回復其原貌，使所生危害降至最低及其犯罪之動機、
      目的、手段、生活狀況、智識程度及犯罪後態度等一切情
      狀；被告乙○○前已有違反廢棄物清理法前案，本次再於
      桃園縣觀音路段收集及運輸廢棄物，雖尚未將載運之廢棄
      物棄置，但於現場逃避稽查，事後又於本院審理時翻異前
      詞，否認犯行，然並未聲請調查證據以節制司法成本之支
      出，以及參酌其犯罪之動機、目的、手段、生活狀況、智
      識程度等一切情狀，分別量處如主文所示之刑，以資懲儆
      。
（二）緩刑：被告丙○○前未曾受有期徒刑以上刑之宣告，此有
      臺灣高等法院被告全國前案紀錄表及臺灣新竹地方法院檢
      察署刑案資料查註紀錄表各1 份在卷可查，因一時短於思
      慮，致罹本件犯行，惟事後坦白承認犯罪，並將現場之廢
      棄物均予移除，顯有悔悟之意，是本院認為前開對其所宣
      告之刑，以暫不執行為適當，爰併予宣告緩刑3 年，以勵
      自新。
伍、適用法律依據：
一、程序法方面：刑事訴訟法第299 條第1 項前段。
二、實體法方面：廢棄物清理法第46條第1 項第4 款，刑法第11
    條前段、第28條、第74條第1 款。
本案經檢察官魏廷勳到庭執行職務。
中　　華　　民　　國　　94　　年　　11　　月　　30　　日
                  刑事第二庭審判長法  官  林秋宜
                                  法  官  蔡欣怡
                                  法  官  馮俊郎
以上正本證明與原本無異。
如不服本判決，應於判決送達後10日內向本院提出上訴狀（應附
繕本），上訴於臺灣高等法院。
中　　華　　民　　國　　94　　年　　12　　月　　1 　　日
                                  書記官  鄧雪怡
附錄本案論罪科刑實體法條全文：
＊廢棄物清理法第46條第1項第4款：
有下列情形之一者，處1 年以上5 年以下有期徒刑，得併科新臺
幣300 萬元以下罰金：
四、未依第41條第1 項規定領有廢棄物清除、處理許可文件，從
    事廢棄物貯存、清除、處理，或未依廢棄物清除、處理許可
    文件內容貯存、清除、處理廢棄物。
【＊廢棄物清理法第41條第1項：
從事廢棄物清除、處理業務者，應向直轄市、縣（市）主管機關
或中央主管機關委託之機關申請核發公民營廢棄物清除處理機構
許可文件後，始得受託清除、處理廢棄物業務。但有下列情形之
一者，不在此限：
一、執行機關依第5 條第2 項、第6 項、第12條第1 項辦理一般
    廢棄物之回收、清除、處理、再利用。
二、依第8 條規定緊急清理廢棄物所指定之設施或設備。
三、依第14條第2 項規定依報經中央主管機關核准之方式清除、
    處理一般廢棄物。
四、依第18條第1 項規定回收、貯存、清除、處理一般廢棄物。
五、第28條第1 項第2 款、第3 款第2 目至第5 目、第4 款之清
    除機具、處理設施或設備。
六、目的事業主管機關依第33條、第34條規定自行或輔導設置之
    處理設施。
七、中央主管機關會同中央目的事業主管機關依第35條第1 項設
    置之設施。】
